臺灣高等法院臺南分院民事判決　九十一年度上更(一)字第二四號　　Ｋ
　　　上　訴　人　甲　○　○
　　　法定代理人　乙　○　○
右當事人間請求返還定金事件，上訴人對於中華民國八十八年八月二十五日台灣台南
地方法院八十八年度訴字第六一三號第一審判決，提起上訴，判決後經最高法院發回
更審，本院判決如左：
      主    文
上訴駁回。
第一、二審及發回前第三審訴訟費用由上訴人負擔。
      事    實
甲、上訴人方面：
一、聲明：求為判決：(一)原判決廢棄。(二)被上訴人應返還上訴人新台幣（下同）五百
    萬元及自原審起訴狀繕本送達之翌日起至清償日止，按週年利率百分之五計算之
    利息。(三)第一、二審訴訟費用由被上訴人負擔。(四)願供擔保，請准宣告假執行。
二、陳述：除與原判決記載相同者，予以引用外，補稱：
（一）按公司讓與全部或主要部分之營業或財產，應有代表已發行股份總數三分之二
      以上股東出席之股東會，以出席股東表決權過半數之同意行之；公司法第一百
      八十五條第一項第二款定有明文，被上訴人於鈞院調查時，已坦承系爭土地、
      廠房為其公司唯一資產，且係全部營業財產，自應踐行上開召開特別股東會議
      程序。又按法院得命提出文書之原本，不從前項之命提出原本或不能提出者，
      法院依其自由心證斷定該文書繕本或影本之證據力；為民事訴訟法第三百五十
      三條所明定。被上訴人雖辯稱：本件讓售系爭土地、廠房乙案，已經事先得到
      全體股東之同意，且提出股東會議紀錄影本為證，惟就上訴人請求其提出股東
      會議召集通知及該股東會議紀錄原本，則支吾其詞，顯然為臨訟偽串之物甚明
      。證人謝會於鈞院調查時亦證稱：被上訴人法定代理人自己有承認本件買賣沒
      有召集股東會通過，並有錄音譯文足稽，足見被上訴人出售系爭土地、廠房，
      未經其公司特別股東會同意而行之，不生效力，自有返還系爭定金五百萬元之
      義務。
（二）上訴人係以一億四千二百三十萬零七百元向被上訴人公司買受系爭如附表所示
      土地（計一千五百二十二坪，每坪九萬三千五百元）。然就原審法院八十七年
      度執字第一九０一三號強制執行事件分配表可知：
    (一)第一順位抵押權人台灣中小企業銀行（下稱台灣中小企銀）：債權一千一百二
      十五萬三千二百二十九元（利息一百五十七萬七千五百四十九元，違約金二十
      四萬二千四百零四元，被上訴人辯稱利息僅有六萬零十七元）；
    (二)另債權九千一百二十萬三千五百九十九元（利息三千六百五十六萬零八百九十
      九元，違約金六百七十萬八千五百七十七元，被上訴人稱利息僅有二千三百九
      十八萬二千六百九十元）；(一)＋(二)合計一億四千七百五十四萬六千二百三十七
      元。
    (三)第二順位抵押權人中租迪和股份有限公司（下稱中租迪和公司）債權額一千六
      百八十萬元（尚未計利息及違約金）。
    (四)財政部台灣省南區國稅局台南市分局（下稱台南市國稅分局）稅款：一百十三
      萬八千五百三十七元（八十九年四月二十七日南區國稅南市徵字第八九０一三
      九六二號覆函參照）；
    (五)台南市稅捐稽徵處稅款：一百六十七萬七千五百三十元（八十九年五月一日
      南市稅法字第四七二一六號覆函參照）；
    (六)財政部台北關稅局（下稱台北關稅局）稅款：十七萬三千九百八十三元（八十
      九年五月二日北普法字第八九一０二六六三號函覆參照）。
　　　再加上其他普通債權，顯然其負債已超過資產價值，上訴人為免因買受系爭土
　　　地承受太多負債，再受強制執行，自不能與被上訴人簽約。而兩造原議定於民
　　　國八十七年六月十五日簽約（參照八十七年六月十二日買賣合約訂金收據），
　　　惟被上訴人竟提不出其關於系爭土地、廠房負債之「銀行證明書」，上訴人因
　　　急於使用系爭土地、廠房，遂多次與被上訴人商洽，不得已始於八十七年七月
　　　三十日委託訴訟代理人以年度非字第０七三０號律師函催告被上訴人簽訂合
　　　約，然被上訴人一再延宕其事，始不得不於八十七年八月十四日以台南南門路
　　　十五支郵局第七二八號存證信函解除契約，被上訴人於八十八年五月十二日原
　　　審答辯狀稱：「八十七年八月十一日台灣中小企銀出具被告（即被上訴人）債
　　　務證明後，被告隨即通知原告（即上訴人）簽約」云云，上訴人否認其說。按
　　　「債權人催告定有期限而不相當，若自催告後經過相當期限，債務人仍不履行
　　　者，基於誠實信用原則，應認亦已發生契約解除權」（最高法院七十四年一月
　　　八日七十四年度第一次民事庭會議決議參照）；上訴人八十七年七月三十日催
　　　告函雖限定「被告（被上訴人）於接信後一、二日內簽訂正式合約」，而被上
　　　訴人於八十七年七月三十一日收受，然此時距八十七年六月十二日簽訂「訂金
　　　收據」已逾五十日，相較上訴人於八十七年八月十四日聲明解除契約又達半個
　　　月，難謂不相當，上訴人解除契約自屬適法有效。原審未就被上訴人公司負債
　　　高於資產價值為論斷，自有瑕疵。
（三）契約有「預約」及「本約」之分，「預約」係約定將來訂立一定契約（本約）
      之契約，倘將來係依所訂之契約履行而無須另訂本約者，縱名為預約仍非預約
      」（最高法院六十四年台上字第一五六七號判例參照）。反之，依其契約內容
      ，就當事人之意思均已明確約定，而並無將來訂立本約之約定，則為「本約」
      ，且「契約有預約與本約之分，兩者異其性質及效力，預約權利人得請求其履
      行訂立本約，並得請求損害賠償，或解除預約而已，但卻不得逕依約定之本約
      內容主張權利，且買賣之預約，亦非不得就標的物及價金之範圍先為確定，但
      卻不得因此即認為買賣本約業已成立」（最高法院六十一年台上字第九六四號
      判例參照）。依兩造不爭執之八十七年六月十二日買賣合約訂金收據觀之，其
      對於繳納價款移轉登記期限稅金負擔，被上訴人應將系爭不動產負擔及被強制
      執執行情況並其金額告知上訴人等情事，均未詳載確定，其雖名為「買賣合約
      」，實係「買賣預約」而已。
（四）依台南市政府函示，工業區之應買人應具興辦工業人資格者。又促進產業升級
      條例第六十條第三項規定：「設廠用地之受讓人以興辦工美人為限。」惟自然
      人是否得為興辦工業人？即不無疑義。茲促進產業升級條例施行細則第四十八
      條第二項已刪除，是自然人不得購買工業區土地。再者，安平工業區土地出售
      要點第十三點前段規定：「本區土地出售對象，限合於獎勵投資條例規定之興
      辦工業人。」．揆諸已刪除之右開施行細則第四十八條第二項意旨以觀，自然
      人不得購買安平工業區土地，灼然至明。再退步言，本件系爭買賣合約係屬買
      賣本約，而非預約，既非無效，亦未經解除，依法仍屬有效；系爭建物及土地
      業於八十八年十月二十一日拍定，被上訴人就系爭買賣合約所應負移轉買賣標
      的物所有權之契約義務，已因可歸責於被上訴人之事由，致陷於給付不能，上
      訴人依法解除本件買賣契約，並以被上訴人收受此上訴理由狀之時為意思表示
      到達之時，系爭契約既被解除，上訴人爰依民法第二百五十九條第一項第一款
      之規定，請求返還定金。
（五）本件訴訟標的為本於「給付遲延」及「給付不能」之解除契約，被上訴人自應
      回復原狀義務：
    (一)給付遲延：八十七年六月十二日兩造簽訂買賣合約，迭經上訴人分別於八十七
      年七月二日台南支郵局存證信函及八十七年七月三十日委任律師函告被上訴
      人履行契約，迄未見被上訴人履約，上訴人乃於八十七年八月十四日以台南１０
      支郵局存證信函解除契約。被上訴人理應負回復原狀義務，而將系爭伍佰萬元
      正返還上訴人。九十一年五月二十九日上訴人之上訴理由狀「上訴理由」欄第
      二點第一行：「再退萬步言：：『亦未經解除，依法仍屬有效』云云，係「既
      經解除，溯及失效」之誤，爰更正如上。
    (二)給付不能：八十八年十月二十一日系爭不動產既經拍定。執行案號為台商地方
      法院民事執行處八十七年執字第一九０一三號及八十七年執字第一八五０三號
      ，顯係可歸責於對造之事由而給付不能，業經上訴人於九十一年五月二十九日
      上訴理由狀中解除契約。被上訴人即應負回復原狀之義務，將伍佰萬元定金返
      還上訴人。
（六）經濟部函示促進產業升級條例施行細則第四十八條第二項之規定，所稱興辦工
      業人指從爭下列業務之自然人：：云云。惟上開函示係行政命令，右揭施行細
      則第四十八條第二項已刪除，該函示解釋不適法，揆諸台南市政府函示工業區
      之應買人應具興辦工業人資格者為限，及安平工業區土地出售要點第十三點前
      段：「本區土地出售對象，限合於獎勵投資條例規定之興辦工業人」以觀，自
      然人應不得購買工業區土地。
      原審審判長問上訴人律師，該律師回答「可能：：」惟與事實不符，上訴人之
      子當時仍在美國求學，何來為伊買系爭土地？買賣契約既自始無效，被上訴人
      應負回復原狀之責。
三、證據：除援用第一審所提證據外，補提土地登記謄本影本四件、建物登記謄本影
    本一件、錄音帶二捲及其譯文一份為證，並聲請：
　　(一)命被上訴人提出八十七年六月十二日時該公司股東名冊及八十七年三月十日通
　　　知召集股東會議之召集通知書。
　　(二)調閱台灣台南地方法院八十七年度執字第一九０一三號強制執行案卷。
　　(三)向台南市國稅分局函查關於該局於八十四年八月二十六日以南市徵字第八四０
　　　二二三三六號函請台南市東南地政事務所就被上訴人公司所有坐落台南市○區
　　　○○段二七九一、二七九三地號土地，辦理禁止處分之債權額為若干。
　　(四)向台南市稅捐稽徵處函查關於該處於八十四年十月十一日以八十四年南市稅法
　　　字第一０二三九八號函請台南市東南地政事務所就被上訴人公司所有坐落台南
　　　市○區○○段二七九一、二七九三、二七九三之一地號土地，辦理禁止處分之
　　　債權額為若干。
　　(五)向台北關稅局函查關於該局於八十四年八月十五日以八十四北法執地一字第０
　　　００一六七號函請台南市東南地政事務所就被上訴人公司所有坐落台南市○區
　　　○○段二七九三之七地號土地，辦理禁止處分之債權額為若干。
　　(六)訊問證人謝會。
乙、被上訴人方面：
一、聲明：求為判決：（一）上訴駁回。（二）上訴費用由上訴人負擔。（三）如
    受不利之判決，願預供擔保，請准免為假執行。
二、陳述：除與原判決記載相同者，予以引用外，補稱：
（一）上訴人於八十七年六月十二日開立支票支付定金五百萬元，向被上訴人購買坐
      落如附表所示土地；雙方約定於同月十五日簽訂書面合約，然屆期被上訴人負
      責人前往簽約時，上訴人竟藉故未取得被上訴人銀行債務證明前不便簽約，以
      致原先所預定之簽約時間因而順延。八十七年八月十一日台灣中小企銀出具被
      上訴人債務證明後，被上訴人隨即通知上訴人簽約，詎料上訴人未應所請，反
      於八十七年八月十四日具函以被上訴人無法履行義務為由，片面解除買賣契約
      。按「當事人締結不動產買賣之債權契約，因非要式行為，惟對於買賣必要之
      點，即價金與標的物之意思表示必須一致，否則其契約即難謂已成立。」；又
      「訂約當事人之一方，由他方受有定金時，其契約視為成立。」（最高法院六
      十九年台上字第一七一０號判例，民法第二百四十八條規定參照）。本件土地
      買賣雙方，對於買賣標的即附表所示土地，以及價金，每坪九萬三千五百元，
      意思表示一致；賣方並收受買方定金五百萬元，參以首揭判例反面解釋及民法
      之規定，系爭買賣已告成立。本件書面合約未能如期簽訂乃因上訴人臨時要求
      被上訴人提出銀行債務證明所致，並非被上訴人有意拖延或有不能履行之原因
      。買賣合約既已成立，上訴人不依約履行，反而無故解除，被上訴人依法沒收
      定金，應無不當。
（二）被上訴人之土地向銀行抵押貸款之情事因上訴人已事先閱覽過土地謄本，故為
      上訴人所明知，被上訴人負責人並已事先告訴其貸款數額，此參上訴人存證信
      函所載：「礙難任憑貴公司所告金額，簽訂買賣合約」一語可明。兩造所訂合
      約中並無「如無銀行債務證明，即可解除買賣合約」之約定，上訴人又豈可任
      意編造理由解除合約。被上訴人對於上訴人解約之通知曾具函予以糾正，惟上
      訴人不為所動，仍拒絕履行，上訴人違約在先，其請求返還定金，顯非有理。
（三）上訴人訴訟代理人於一審審理時坦承，買賣雙方原約定於八十七年六月十五日
      簽訂詳細書面合約，惟因基於某些原因之考量（其中之一為要求銀行提出貸款
      證明），上訴人訴訟代理人遂阻止簽約，以致簽約日期隨之延宕。既然簽約日
      期是因上訴人片面反悔而延誤，且銀行貸款證明亦為上訴人臨時要求提出，而
      非原先已有之約定，則上訴人豈可因銀行出具證明過遲，而將訂約遲延責任歸
      咎於被上訴人？故不論上訴人催告簽約期間是否相當，鑑於：(1)貸款證明是契
      約成立後上訴人才要求提出，(2)出具貸款證明之權責操於銀行，縱有過遲非可
      歸責於被上訴人，(3)貸款證明發下，被上訴人即通知簽約，是時上訴人尚未解
      除契約等情，上訴人自不得執此片面要求解除契約。
（四）被上訴人讓售系爭土地，已事先得到股東會全體股東之同意，有附呈股東會會
      議紀錄影本可憑，上訴人質疑該會議紀錄可能事後偽造或不合法，並無所據。
      縱使公司為公司法第一百八十五條第一項所列各款行為時，因未得該條項所列
      一定股東之同意，而不生效力，惟仍可依事後股東會之特別決議追認使之合法
      有效。本件出售土地案被上訴人既已提出全體股東同意之會議紀錄，則不論其
      於何時召開股東會，依上開決議所示，均不影響其效力。
（五）被上訴人出售與上訴人之土地約一五二一坪，每坪九萬三千五百元，總價約為
      一億四千二百二十一萬三千五百元。而系爭土地上所負擔之債務，第二順位抵
      押債權人中租迪和公司之債權一千六百八十萬元，早已清償完畢，有該公司出
      具之證明書在卷可憑，只有第一順位抵押權人台灣中小企銀一億零一百一十二
      萬一千七百九十四元，此外無任何負擔（按台灣中小企銀之利息違約金已獲准
      減免，有卷附證明書可憑）。故從買賣金額遠高於土地負擔之債務金額觀之，
      足見上訴人所稱：因事後發覺被上訴人出售之系爭土地負擔超過買賣價金，因
      此拒絕簽約云云，並非實在。
（六）被上訴人與上訴人買賣土地，並無任何不能履行之情事，上訴人時而指摘買賣
      土地未經股東會特別決議通過；時而以「獎勵投資條例」、「促進產業升級條
      例」均規定自然人不得購買工業用地；時而以土地負擔超過買賣價金等等理由
      主張買賣無效並將解約原因歸責於被上訴人，目的無非不甘心因違約被沒收定
      金，企圖推卸責任而已。按工業區土地或廠房於移轉時，應報經工業主管機關
      核准，受讓人以興辦工業人為限；其經法院強制執行而移轉者，亦同；促進產
      業升級條例第三十七條第二項固定有明文。惟促進產業升級條例其立法之目的
      ，係因政府為適應經濟發展需要，編定工業用地，以供集中設立工廠，發展工
      業之用，凡工業用地，不供工業無關之用，興辦工業人因創辦工業需用土地，
      亦可檢具設廠計畫並敘明需地面積，向主管機關申購土地，購得土地後，依照
      確定之用途使用，足見該條例制定之目的，係在為促進經濟發展及產業升級，
      限制工業用地及廠房之使用，使得上開土地，僅能供作工業生產使用，並非在
      限制承買人之資格，是以該條第三十七條第二項僅規定，受讓工業區之土地及
      廠房以興辦工業人為限，實屬行政機關就工業區土地之監督管理所設，而無其
      違反之效力規定其明。且參以該條例第三十七條並無如土地法第三十條除在第
      一項明定「私有農地所有權之移轉，其承受人以能自耕者為限」外，另於第二
      項並明自規定「違反前項規定者，其所有權之移轉無效」，亦可證該條例第三
      十七條第二項，非屬強制規定至明。又參以所謂興辦工業人，依促進產業升級
      條例施行細則第四十八條第二項規定：本條例所稱興辦工業人，指從事下列業
      務之自然人、法人或政府依法設立之事業機構：(一)物品製造、加工或修理。(二)
      產品或資訊軟體之研究發展、設計、檢測及驗證。即謂只要是從事物品製造、
      加工或修理業之自然人，即可認具有興辦工業人之資格，可申請購買工業區土
      地，並無其他須依法定程序，向相關機關申請核准取得上開資格之條件限制，
      益徵該條例第三十七條第二項非屬強制規定亦明。再參以上訴人訴訟代理人於
      原審審理中亦陳明：原告（即上訴人）準備買後交由經營公司之兒子使用：：
      ，原告兒子是在開製造車胎工廠等語（見原審八十八年七月十九日及八十八年
      八月十一日言詞辯論筆錄），而依促進產業升級條例施行細則第四十八條第二
      項之規定，所謂興辦工業人，指從事製造等業之自然人、法人或政府依法設立
      之事業機構皆可，則上訴人及其子既從事製造車胎之製造業，且其購買系爭土
      地及廠房，亦係供工廠使用，自與促進產業升級條例第三十七條第二項之規定
      亦無違背。是以上訴人主張系爭土地及廠房位於安平工業區，為工業用地，受
      讓人以興辦工業人為限，上訴人係自然人，非屬興辦工業人，依法不能登記，
      系爭買賣以不能之給付為契約標的，違背強制規定，其契約顯然無效云云，於
      法即有未合。
（七）系爭土地經原審法院執行處所定第一次拍賣之底價為一億五千零七萬八千元，
      可見被上訴人以一億四千二百二十一萬三千五百元出賣與上訴人，物超所值。
      由於上訴人違約不履行，致最後以九千七百一十六萬八千元被拍賣，其間損失
      金額高達四千五百零四萬五千五百元，上訴人不思其違約造成被上訴人之鉅額
      損失，反將責任歸罪於被上訴人，委不足取。
三、證據：除援用第一審所提證據外，補提股東會會議紀錄、法律問題座談會研討意
    見、台灣中小企銀安平分行書函（均影本）、系爭四筆土地上設定抵押債務（含
    利息）明細表（均影本）各一件為證。
丙、本院依職權調閱台灣台南地方法院八十七年度執字第一九０一三號強制執行事件
    全卷。
      理   由
一、本件上訴人起訴主張：上訴人於民國八十七年六月十二日，與被上訴人公司簽訂
    買賣預約，向被上訴人公司購買坐落台南市○○路一號建物，及坐落如附表所示
    基地，並於同日交付定金新台幣（下同）五百萬元由被上訴人公司法定代理人乙
    ○○收受；然被上訴人公司出售其唯一資產之全部營業財產，未經特別股東會同
    意而不生效力；又系爭土地及廠房位於台南市安平工業區內，為工業用地，其受
    讓人以興辦工業人為限，故承買人應以工廠法人為要件，上訴人為自然人，依法
    不能登記，致因違背強制規定，其契約為無效；況訂立契約後，被上訴人迄無法
    確定積欠銀行抵押借款數額，致無法簽訂正式買賣合約，經催告仍無法履行義務
    ，上訴人於八十七年八月十四日以郵局存證信函聲明解除上開買賣契約；且買賣
    標的之廠房及土地，業經被上訴人公司之債權人聲請強制執行而由第三人標得，
    為可歸責於被上訴人公司之事由陷於給付不能，爰依民法第二百五十九條規定，
    求為命被上訴人應返還定金五百萬元，及自原審起訴狀繕本送達之翌日起至清償
    日止，按週年利率百分之五計算利息之判決。
二、被上訴人則以：其讓售系爭土地及建物，已經得到特別股東會之同意。而兩造就
    買賣標的物、價金均意思表示一致，被上訴人並已收受上訴人所付定金五百萬元
    ，買賣契約已告成立。又系爭土地經被上訴人向銀行抵押貸款之情形，為上訴人
    事先閱覽土地登記謄本所明知，被上訴人公司負責人並已事先告知上訴人關於貸
    款數額，且兩造所訂合約中並無應由被上訴人提出銀行債權證明之條件，上訴人
    不依約履行而遲延，致買賣標的物遭拍賣，被上訴人依法沒收定金，應無不當等
    語，資為抗辯。
三、上訴人主張兩造於八十七年六月十二日簽約，買賣坐落於台南市安平工業區內之
    建物、土地，由被上訴人以每坪九萬三千五百元售予上訴人，並已由上訴人交付
    定金五百萬元由被上訴人公司負責人乙○○收受之事實，已據其提出「買賣合約
    訂金收據」影本為證（參見原審卷第五頁），並為被上訴人所不爭，自堪信為真
    實。上訴人雖主張買賣契約自始無效，且被上訴人公司給付遲延，致給付不能，
    被上訴人應返還定金五百萬元云云，惟為被上訴人所否認。經查：
（一）上訴人主張兩造買賣標的之土地及建物，為被上訴人公司全部營業資產等情，
      為被上訴人所不爭執，按公司讓與全部或主要部分之營業或財產，應有代表已
      發行股份總數三分之二以上股東出席之股東會，以出席股東表決權過半數之同
      意行之，為公司法第一百八十五條第一項第二款所明定。而被上訴人公司於八
      十七年三月十日召開之股東會，除股東陳杜春美持股四０、二七三股，占被上
      訴人公司股份總數一四七、五四八股百分之二十七點二未出席外，其餘出席之
      股東黃忠猛、陳淑燕、陳淑玲、陳信宏、蕭慶安及乙○○一致同意通過讓售上
      開廠房及土地，並由被上訴人公司董事長乙○○全權處理等情，業經被上訴人
      公司於本院審理時當庭提出股東會議記錄原本為證，並為上訴人檢閱後所不爭
      執（詳本院更(一)卷第五十五頁），復有股東名簿影本可證。上訴人舉出證人謝
      會及錄音帶及其譯文為證，主張被上訴人公司出售主要部分之財產，未經其公
      司股東會特別決議行之，又無股東名冊正本及召集股東會通知書，為當然無效
      云云，並無可取。況公司法對於未經特別股東會決議而仍讓售財產之行為並未
      規範其效力；參酌民法第一百七十條第一項之法理，應認為司之法定代理人未
      經特別股東會決議而代表公司所締結讓與公司全部或主要部分營業或財產之契
      約，僅對於公司不生效力。準此，被上訴人公司之法定代理人乙○○與上訴人
      所為之上開買賣合約，縱未經特別股東會之決議，僅對於被上訴人公司不生效
      力，亦非當然無效。
（二）依八十九年一月十九日修正公布前民法第二百四十八條之規定，訂約當事人由
      他方受有定金者，其契約視為成立。上訴人雖主張兩造簽立之「買賣合約訂金
      收據」為買賣預約云云，惟查當事人締結不動產買賣之債權契約，因非要式行
      為，故對於買賣必要之點，即價金與標的物之意思表示一致，其契約即已成立
      （最高法院六十九年台上字第一七一０號判例參照）；又當事人就標的物及其
      價金互相同意時，買賣契約即為成立，民法第三百四十五條第二項定有明文。
      本件依兩造不爭執之「買賣合約訂金收據」所載：「益山電子股份有限公司，
　　　座（坐）落台南市○○路一號，鹽埕段2791號、鹽埕段2793號、鹽埕段2793-7
　　　號、鹽埕段2793-1號等四筆土地，每坪新台幣玖萬仟伍佰元正，售予甲○○
　　　先生，於八十七年六月十二收訂（定）金新台幣伍佰萬元正，開立帳號009877
　　　，票號PB232890之支票（第一商業銀行）。於年６月日簽約。備註：總坪
　　　數約1521坪，依所有權狀。賣方：收款人乙○○。買方：付款人甲○○。見證
      人：江蘭秀。」可見兩造對於買賣契約必要之點均已確定，即買賣標的物為台
　　　南市○○路一號廠房及台南市○○段第2791、2793、2793-7、2793-1號四筆土
　　　地，總坪數約1521坪，正確坪數以所有權狀為準，價金依每坪新台幣九萬三千
　　　五百元計算。據此足認兩造間已達成買賣之合意，上訴人雖主張兩造所訂「買
　　　賣合約訂金收據」對於交付價金、移轉登記期限、稅金負擔、被上訴人應將系
　　　爭不動產負擔及被強制執行情況及其金額告知上訴人等情事，均未詳載確定，
　　　故係「買賣預約」云云，惟查上開各情均非買賣必要之點，上訴人之上開主張
　　　，並無可取。
（三）上訴人雖又主張因被上訴人屢經催告履約未果而給付遲延，伊因而解除契約云
      云。查兩造係於八十七年六月十二日簽訂買賣合約，並約定於同月十五日另行
      就細節簽定合約，惟屆期上訴人以被上訴人未取得銀行就系爭不動產抵押債權
      確實數額之證明為由致順延簽約，被上訴人嗣於八十七年八月十一日取得台灣
      中小企銀安平分行之書函，確定被上訴人所負之債務為一億零一百十二萬一千
      七百九十四元，上訴人即於八十七年八月十四日以台南１０支郵局存證信函解除
      契約等情，為上訴人所是認，並有該書函及存證信函影本在卷可考。而上訴人
      於買賣前已閱覽過土地登記簿謄本，此為上訴人所不爭，其對於買賣標的物有
      設定負擔之情形自甚了解，況上訴人催告被上訴人之存證信函中亦載稱：「礙
      難任憑貴公司所告金額，簽訂買賣合約」等語；上訴人本院審理時亦自承：「
      （問：簽約時就知有抵押權存在？）我是大約知道：：簽約時對造就欠銀行一
      億三千多萬」等語（詳本院九十一年七月二日審理筆錄），是對於系爭不動產
      之銀行抵押貸款乙節，上訴人實無從諉為不知。而被上訴人於八十七年八月十
      一日取得台灣中小企銀安平分行之書函，確定其債務為一億零一百十二萬一千
      七百九十四元已如上述，被上訴人隨即通知上訴人簽約等情，雖為上訴人所否
      認，惟上訴人既以要求被上訴人告知系爭土地及廠房設定抵押之負債情形為由
      延遲簽約，則被上訴人於接獲該分行函覆後，衡情當無不即告知上訴人之理，
      上訴人空言否認其情，有悖常情而不足取。再參諸兩造所訂之「買賣合約訂金
      收據」，並無約定被上訴人應提供銀行債務證明，作為就細節簽約之條件，亦
      未有如無銀行債務證明，即可解除買賣合約之約定；且債務證明係契約成立後
      上訴人始要求被上訴人提出，出具證明之動作操之銀行，縱有遲延亦不得認為
      係可歸責於被上訴人之事由。又縱認被上訴人未即時提出銀行債務證明，惟觀
      諸本件系爭不動產買賣金額非少，上訴人於買賣前既已事先閱覽過土地登記簿
      謄本，對於系爭不動產之抵押借款情形自應已有所瞭解並審慎評估，是以上訴
      人嗣後以被上訴人遲尚未提出銀行債務證明乙節拒絕簽約，嗣並以被上訴人遲
      延給付為由據以解約，難謂有理由。況銀行債務證明是否提出，對本件買賣契
      約之成立及履行並無影響，僅上訴人於履約給付價金時，得主張扣除抵押債務
      而已。是上訴人主張被上訴人迄無法確定積欠銀行抵押借款款項，致無法簽訂
      詳細買賣合約，經催告仍無法履行義務，而以台南南門路郵局第七二八號存證
      信函表示解除買賣契約云云，要無可採。其委託律師於八十七年七月三十日具
      函催告被上訴人於一、二日內履約（參見原審卷第八五頁），亦屬無據。又關
      於系爭土地及廠房所設定之第二順位抵押債權額一千六百八十萬元縱然尚未清
      償，惟本件買賣價金達一億四千二百餘萬元，被上訴人以之清償台灣中小企銀
      安平分行之債務一億零一百十二萬一千七百九十四元及上開第二順位抵押債權
      後，仍有餘裕，上訴人殊不得藉詞不履約。至被上訴人縱有欠稅，因系爭土地
      及廠房於兩造訂約時迄上訴人於八十七年八月十四日表示解除契約後均未經扣
      押，自不影響兩造就系爭土地及廠房之買賣，上訴人主張其欠稅得以解除契約
      云云，亦無足採。
（四）按契約因可歸責於付定金當事人之事由，致不能履行時，定金不得請求返還，
      民法第二百四十九條第二款訂有明文。查系爭不動產係於八十七年十二月七日
      ，始經債權人台灣中小企銀安平分行聲請強制執行，於八十八年十月二十一日
      拍定，有台灣台南地方法院八十七年度執字第一九O一三號執行案卷可稽，本
      件不動產買賣契約固已陷於給付不能，惟兩造於八十七年六月十二日訂約時，
      迄八十七年十二月七日經債權人聲請強制執行，其間並無給付不能之情形；且
      本件交易總價額為新台幣一億四千二百二十一萬三千五百元，而系爭不動產之
      貸款，經債權人台灣中小企銀安平分行減免利息及違約金後，僅要求償還本息
      一億零一百萬餘元，已如前述，倘本件買賣契約未經解除，被上訴人當有足夠
      之資金償還積欠銀行之本息而不致遭強制執行。而上訴人於八十七年六月十二
      日訂約後，即一再拖詞拒不履約，並於八十七年八月十四日解約，前已詳述，
      是其嗣後陷於給付不能，亦係可歸責於上訴人之事由，依民法第二百四十九條
      第二款之規定，上訴人就所付之定金，自不得請求返還。
（五）上訴人雖又主張系爭土地及廠房，位於台南市安平工業區內，受讓人以興辦工
      業人為限，故承買人應以工廠法人為要件，上訴人為自然人，依法不能登記為
      所有人，其買賣契約當然無效云云；而依原審卷附台南市政府八十八年五月二
      十一日八八南市地籍字第九八四一四號函所載：系爭四筆土地屬安平工業區，
      其應買人應具興辦工業人資格等語（參見原審卷第八六頁）。第按工業區土地
      或廠房於移轉時，應報經工業主管機關核准，受讓人以興辦工業人為限；其經
      法院強制執行而移轉者，亦同，促進產業升級條例第三十七條第二項固定有明
      文。惟促進產業升級條例之立法目的，係因政府為適應經濟發展需要，編定工
      業用地，以供集中設立工廠，發展工業之用。凡工業用地，不得供工業無關之
      用，興辦工業人因創辦工業需用土地，亦可檢具設廠計畫書並敘明需地面積，
      向主管機關申購土地，購得土地後，依照確定之用途使用。足見該條例制定之
      目的，係在為促進經濟發展及產業升級，限制工業用地及廠房之使用，使得上
      開土地，僅能供作工業生產使用，並非就承買人資格所設之額外限制，是以該
      條第三十七條第二項僅規定，受讓工業區之土地及廠房以興辦工業人為限，實
      屬行政機關就工業區土地之監督管理所設，而無關於違反之效力規定。且參以
      該條例第三十七條並無如八十九年一月二十六日修正刪除前土地法第三十條除
      於第一項明定「私有農地所有權之移轉，其承受人以能自耕者為限」，另於第
      二項規定「違反前項規定者，其所有權之移轉無效」，亦可認該條例第三十七
      條第二項，非屬強制規定至明。又依促進產業升級條例施行細則第四十八條第
      二項規定：本條例所稱興辦工業人，指從事下列業務之自然人、法人或政府依
      法設立之事業機構（原審卷第一二七頁所附經濟部工業局八十八年九月二日工
      （八八）五字第０八八００二六八一０號函參照）：　(一)物品製造、加工或修
      理。　(二)產品或資訊軟體之研究發展、設計、檢測及驗證。(三)環境保護工程或
      環境檢測。準此，若從事物品製造、加工或修理業之自然人，亦可認具有興辦
      工業人之資格，可申請購置工業區土地，並無其他須依法定程序，向相關機關
      申請核准取得上開資格之條件限制，益徵該條例第三十七條第二項非屬強制規
      定。經查上訴人訴訟代理人於原審法院審理時陳明：上訴人準備買受系爭土地
      及廠房後，交由開設製造車胎工廠經營公司之兒子使用等語（參見原審卷第一
      ０七、一一三頁），即符合促進產業升級條例施行細則第四十八條第二項之規
      定興辦工業人之意旨，且其購買系爭土地及廠房，亦係供工廠使用，與促進產
      業升級條例第三十七條第二項之規定亦無違背。是上訴人主張兩造所訂買賣契
      約以不能之給付為標的，違背強制規定，其契約無效云云，自屬無據。
四、綜上所述，上訴人主張兩造訂立之買賣契約當然無效；又主張被上訴人有給付遲
    延之情事；又主張被上訴人之抵押貸款高於買價，負債超過資產；又主張其給付
    不能係可歸責於被上訴人之事由，均非可採。其請求被上訴人返還定金五百萬元
    及其遲延利息，尚非有據。原審因而為上訴人敗訴之判決，並駁回其假執行之聲
    請，核無不合。上訴意旨猶執前詞指摘原判決不當，聲明廢棄，為無理由，應予
    駁回。
五、兩造其餘之攻擊防禦方法，於判決結果不生影響，爰不一一論列。
據上論結，本件上訴為無理由，依民事訴訟法第四百四十九條第一項、第七十八條，
判決如主文。
中　　　華　　　民　　　國　　九十一　　年　　 　七 　　月　　　十六　　日
　　　　　　　　　　　　　　　　　　臺灣高等法院臺南分院民事第二庭
                                        審判長法官　楊　　省　　三
                                        　　　法官　李　　素　　靖
                                              法官　李　　文　　賢
右為正本係照原本作成。
如對本判決上訴，須於判決送達後廿日內向本院提出上訴狀，未表明上訴理由者，應
於上訴後廿日內，向本院提出理由書。
中　　　華　　　民　　　國　　九十一　　年　　 　七 　　月　　　十七　　日
　　　　　　　　　　　　　　　　　　　　法院書記官　謝　　淑　　玉
┌────────────────────────────────────────────┐
│附表：                                  　      　　        　　八十八年度上字第四五六號│
├─┬───────────────────┬─┬──────────┬────┬────┤
│編│土　　　　地　　　　　坐　　　　　落  │地│面　　　　　　　積　│        │　　　　│
│  ├───┬────┬───┬──────┤　├──┬──┬────┤權利範圍│備　　考│
│號│縣　市│鄉鎮市區○　段　│地　　　　號│目│公頃│公畝│平方公尺│        │　　　　│
├─┼───┼────┼───┼──────┼─┼──┼──┼────┼────┼────┤
│１│台南市│南　區  ○○○段│　　二七九一│雜│  ０│一０│三三    │187/1033│　　　　│
├─┼───┼────┼───┼──────┼─┼──┼──┼────┼────┼────┤
│２│台南市│南　區  ○○○段│　　二七九三│雜│  ０│一六│二七    │294/1627│　　　　│
├─┼───┼────┼───┼──────┼─┼──┼──┼────┼────┼────┤
│３│台南市│南　區  ○○○段│二七九三－一│雜│  ０│０九│００    │162/900 │　　　　│
├─┼───┼────┼───┼──────┼─┼──┼──┼────┼────┼────┤
│４│台南市│南　區  ○○○段│二七九三－七│建│  ０│四三│八九    │全　　部│　　　　│
└─┴───┴────┴───┴──────┴─┴──┴──┴────┴────┴────┘
